臺灣高雄地方法院刑事判決　　　　　　　95年度訴字第4084號
公　訴　人　台灣高雄地方法院檢察署檢察官
被　　　告　丁○○
上列被告因遺棄案件，經檢察官提起公訴（95年度偵字第16718號）
，本院判決如下：
    主  文
丁○○犯違背法令而遺棄罪，累犯，處有期徒刑柒月。
    事  實
一、丁○○前於民國89年間因施用毒品案件，經本院以89年度鳳
    簡字第762 號判處有期徒刑3 月確定，於91年1 月7 日徒刑
    執行完畢。丁○○係年僅5 歲之幼童邱○○（90年5 月3 日
    生，真實姓名、年籍詳卷）之母，對邱○○有依法令應扶助
    、養育、保護之義務，因與邱○○同遭婆家趕出家門露宿海
    邊涵洞中，丁○○胞姐丙○○因見丁○○無力養育邱○○，
    乃徵得丁○○同意後，於94年11月15日將邱○○交由其同事
    乙○○○照料並準備辦理收養事宜，嗣因邱○○積欠健保費
    用，未得丁○○出面無法辦理分期付款手續，及乙○○○個
    人經濟能力有限等問題，乙○○○乃決定不予收養，並於95
    年3 月間請丙○○轉告丁○○將邱○○帶回，詎丁○○明知
    邱○○年紀尚幼並無謀生能力，尚須仰賴他人扶助、養育始
    能生存，乃屬無自救力之人，竟因無力扶養，遂出於遺棄之
    意思，屢經丙○○聯絡均藉詞工作因素無法帶回等語，對於
    邱○○不為其生存所必要之養育，丙○○迫於無奈，先於95
    年3 月10日向高雄縣社會局尋求協助，並再多次聯繫丁○○
    未果後，於同年4 月14日將邱○○交由高雄縣政府社會局予
    以安置迄今。
二、案經丙○○告發由高雄縣政府警察局林園分局報請台灣高雄
    地方法院檢察署檢察官偵查起訴。
    理  由
一、程序部分：
  (一)按被告以外之人於審判外之言詞或書面陳述，除法律有規定
    者外，不得作為證據，刑事訴訟法第159 條固定有明文，惟
    被告以外之人於審判外之陳述，雖不符同法第159 條之1 至
    之4 規定，而經當事人於審判程序同意作為證據，法院審酌
    該言詞陳述或書面陳述作成時之情況，認為適當者，亦得為
    證據。又當事人、代理人或辯護人於法院調查證據時，知有
    第159 條第1 項不得為證據之情形，而未於言詞辯論終結前
    聲明異議者，視為有前項之同意，此亦據同法159 條之5 規
    定甚明。查證人丙○○、乙○○○於警詢及證人丙○○於偵
    查中未經具結之陳述，卷附戶籍謄本、戶口名簿、收養契約
    書、聲請裁定認可收養子女狀，均係被告以外之人於審判外
    之言詞或書面陳述，屬於傳聞證據，惟檢察官及被告丁○○
    於本院準備程序及審判程序均未對於上開證據爭執證據能力
    並同意引為證據，本院審酌上開言詞及書面陳述作成時之證
    據取得過程並無瑕疵，且與待證事實具有關連性等情況，認
    為適當，應認依刑事訴訟法第159 條之5 第1 項之規定，得
    為證據，而有證據能力。
  (二)卷附邱○○照片2 張，係傳達照相當時情況，而透過照片傳
    達真實情形，在內容上的一致性，透過機械的正確性來加以
    保障，換言之，照片並不存在人對現實情形的知覺、記憶所
    經常發生的表現錯誤，是認照片之性質係非供述證據，並無
    傳聞法則之適用，自有證據能力。
二、實體部分：
  (一)訊據被告固不否認於94年11間將其女邱○○委交證人丙○○
    帶由證人乙○○○照料並辦理收養事宜，嗣因證人乙○○○
    不願繼續收養，證人丙○○曾聯繫被告帶回邱○○而未帶回
    ，邱○○乃遭送往高雄縣政府社會局安置迄今之事實，核與
    證人丙○○、乙○○○於本院審理中證述此部分相關之情節
    相符，惟矢口否認有何遺棄之意，辯稱：伊當時在雲林麥寮
    工作，無法立即下來帶回邱○○，伊有告訴證人丙○○，等
    伊有空時會處理，後來證人丙○○將邱○○帶去社會局，伊
    有定期繳納寄養費用，伊並無遺棄邱○○之意云云。經查：
  1.按刑法第294 條第1 項後段遺棄罪之成立，以有法令上扶助
    、養育、保護義務者，對於無自救力之人，以遺棄之意思，
    不履行扶助、養育、保護義務，於無自救力人之生存，有危
    險之虞，罪即成立，不以果已發生危險為必要，屬危險犯之
    一種。而所謂無自救力之人，係指其人無自行維持生存所必
    要之能力，非待他人之扶助、養育、保護，即不能維持其生
    存者而言，至於該無自救力之人事後縱經扶助、養育、保護
    ，能否維持其生存，有無危險發生，乃係加重結果犯適用與
    否之問題，不影響其人被遺棄之始為無自救力之人之事實。
    又本院29年上字第3777號判例所稱：「若負有此項義務之人
    ，不盡其義務，而事實上尚有他人為之養育或保護，對於該
    無自救力人之生命，並不發生危險者，即難成立該條之罪」
    ，應以於該義務人不履行其義務之際，業已另有其他義務人
    為之扶助、養育或保護者為限；否則該義務人一旦不履行其
    義務，對於無自救力人之生存自有危險，仍無解於該罪責。
    （最高法院91年台上第4394號著有裁判要旨可參）。
  2.證人即負責邱○○安置案件之高雄縣政府社會局社工員戊○○於本院審理中具結證稱：社會局於95年3 月10日即已受理
    本案，因為證人丙○○與社會局聯繫說被告不願意照顧小孩
    ，又聯絡不上，當時社會局先評估親屬照顧能力及狀況，說
    服家屬及證人乙○○○繼續照顧，但是因收養尚未完成法定
    程序，還有健保問題，最大的問題是無法聯絡上被告，社會
    局後來是用發文的方式寄到被告婆家及娘家戶籍地，請被告
    出面處理，被告在95年4 月中打過一次電話說要回來處理，
    但是詳細時間及聯絡方式都無法確定，也沒有留下確定聯絡
    方式，之後伊與家屬都聯絡不上之情況，95年4 月14日伊建
    議家屬至警局辦理協尋後，再將小孩帶來社會局安置，小孩
    安置後，社會局主動聯繫被告在95年5 月11日辦理第一次會
    面，當次是被告聯絡伊，被告在95年5 、6 、7 月份都還有
    固定繳納安置費用，事後有無繼續繳納，伊不確定等語（見
    本院96年3 月12日審判筆錄第13、14頁）；證人丙○○則於
    本院審理中結證稱：伊在95年4 月有聯絡上被告一次，說證
    人乙○○○因經濟問題，還有積欠健保費的問題，不辦收養
    了，叫被告將邱○○帶走，被告說在麥寮上班，無法回來，
    伊有跟被告問說小孩如何處理，但被告都沒說如何處理，後
    來伊打過好幾次電話，有時工頭找不到被告，伊有吩咐工頭
    告訴被告跟伊聯絡，但都聯絡不上，伊在95年3 月10日有去
    社會局申報安置，小孩健保問題及證人乙○○○不要收養都
    是在小孩還沒有去社會局之前向被告講的，伊在95年3 月10
    日前就有跟被告聯繫，然後才去報案，伊有去被告婆家找被
    告，被告婆婆給伊被告工地工頭的電話，伊也有交代被告婆
    婆轉告被告跟伊聯絡等語（同上筆錄第5 、6 、21、22頁）
    ；證人乙○○○於本院審理中結證稱：伊原本要收養邱○○
    ，後來因為勞健保的問題，還有房貸、薪水也不夠，就想說
    算了，伊之前有透過證人丙○○叫被告出來辦理健保，被告
    一直沒有出面，伊放棄收養後，跟證人丙○○帶小孩去社工
    那裡，在這之前，聯絡不到被告，有一次聯絡上被告，被告
    沒有給我們消息，約聯絡被告一星期後，才將小孩送去社工
    那裡等語（同上筆錄第8 、9 頁），而證人戊○○、丙○○
    、乙○○○分別為社工員、被告姊姊、擬收養人，渠等均與
    被告並無怨隙，自無故為不實證言之理，渠等分別基於承辦
    業務及與被告聯繫過程之親身經歷所為之證詞，自均為真實
    可採。參以被告於本院審理中亦供稱：證人丙○○有跟伊聯
    絡處理小孩的問題，但伊當時有告訴證人丙○○伊無法下來
    ，如果有空，會下來處理，伊當時在麥寮做纖維包裝加工，
    不一定每日出工，因為證人丙○○聯絡伊時，伊剛回工地沒
    2 天，證人丙○○又叫伊下來，伊將邱○○給證人乙○○○
    養並沒有給錢，伊有聽證人丙○○說健保的事，但伊沒空下
    來，後來伊婆婆跟工頭聯絡，說警察找伊，伊就照通知書上
    面的時間回來去警局，才跟社工楊小姐聯絡，從伊將邱○○
    交給證人乙○○○後直到伊去警局報到期間，伊下來高雄很
    多次，只要放假3 天沒工作，伊就會下來，伊回來高雄都去
    找伊婆婆等語（同上筆錄第19至21頁），則互相勾勒前開證
    人戊○○、丙○○、乙○○○所證述聯絡被告之經過，及證
    人丙○○與證人乙○○○在95年3 月10日向高雄縣社會局尋
    求協助，並於同年4 月14日將邱○○送往社會局安置等情觀
    之，被告至少在95年3 月10日前即已自證人丙○○處知悉證
    人乙○○○不願收養邱○○，請其將邱○○帶回之訊息，應
    堪認定。而被告於斯時既已知證人乙○○○不願收養邱○○
    ，證人乙○○○亦無養育邱○○之義務，其即應自行擔負養
    育之責，詎被告明知上情，卻不主動出面辦理後續安置養育
    事宜，反而藉詞推諉，並於證人丙○○多次透過被告婆婆或
    其工頭聯繫，且其本身亦已多次南下高雄之情況下，猶不聯
    繫證人丙○○並出面帶回邱○○，致使證人丙○○、證人乙○○○在無法聯繫被告，又不知如何處置之情況下，將邱○○帶至社會局安置，顯見被告於斯時主觀上已有遺棄邱○○
    之故意，且其消極不予養育之舉業使年幼孱弱、無自救力之
    邱○○陷於不能自為生存之危險狀態，此並不因邱○○嗣後
    由社會局辦理安置而異其認定。被告上開辯解並無可採。本
    件事證明確，被告上開遺棄犯行堪以認定，應依法論科。
  (二)被告行為後，刑法業於94年2 月2 日經總統以華總一義字第
    09400014901 號修正公佈，並於95年7 月1 日施行，惟刑法
    第294 條第1 項並未修正，自無新舊法比較之問題，合先敘
    明。按直系血親尊親屬對其直系血親卑親屬有扶養之義務，
    民法第1114條第1 款、第1115條第1 項第2 款定有明文。被
    告為邱○○之母，對於邱○○係刑法第294 條所規定依法令
    有扶助、養育或保護義務之人，核其所為係犯刑法第294 條
    第1 項後段之不作為遺棄罪。再被告前因施用毒品案件，經
    本院以89年度鳳簡字第762 號判處有期徒刑3 月確定，於91
    年1 月7 日徒刑執行完畢，此有臺灣高等法院被告前案紀錄
    表1 份在卷可考，其於受有期徒刑之刑執行完畢後，5 年以
    內故意再犯本件有期徒刑以上之罪，不論依修正前後之規定
    ，均構成累犯，對被告並無有利或不利之情形，而不生新舊
    法比較之問題，應逕依修正後之刑法第47條第1 項規定，論
    以累犯，並加重其刑。爰審酌被告為人母親，本應善盡照顧
    、養育幼童邱○○之責，乃任意遺棄邱○○，應值譴責，惟
    念及其事後已配合社會局之安置、探視程序，並有意願接回
    邱○○養育，證人即社工員戊○○亦於本院審理中陳述考量
    被告自身能力不佳，請求本院從輕量刑等語，並被告犯罪動
    機、目的、手段等一切情狀，量處如主文所示之刑，以資儆
    懲。
據上論斷，應依刑事訴訟法第299 條第1 項前段，刑法第294 條
第1 項、第47條第1 項規定，判決如主文。
本案經檢察官甲○○到庭執行職務。
中　　華　　民　　國　　96　　年　　3 　　月　　27　　日
                  刑事第十六庭審判長法  官  黃惠玲
                                    法  官  蔣志宗
                                    法　官  郭宜芳
以上正本證明與原本無異。
如不服本判決，應於判決送達後10日內，向本院提出上訴狀。
中　　華　　民　　國　　96　　年　　3 　　月　　27　　日
                                    書記官  陳素徵
附錄本案論罪科刑法條全文：
中華民國刑法第294條
（違背義務之遺棄罪）
對於無自救力之人，依法令或契約應扶助、養育或保護而遺棄之
，或不為其生存所必要之扶助、養育或保護者，處6 月以上、5
年以下有期徒刑。
因而致人於死者，處無期徒刑或 7 年以上有期徒刑；致重傷者，
處3 年以上10 年以下有期徒刑。
